【裁判字號】    89,婚,293
【裁判日期】    890622
【裁判案由】    履行同居
【裁判全文】
臺灣板橋地方法院民事判決  八十九年度婚字第二九三號
    原      告  乙○○
    訴訟代理人  涂秀蕊律師
                李明洲律師
    被      告  甲○○      住台北市○○○路六九二巷五號
右當事人間請求履行同居事件，本院判決如左：
    主  文
被告應與原告同居。
訴訟費用由被告負擔。
    事  實
甲、原告方面：
  一、聲明：求為判決如主文。
  二、陳述：
      （一）緣兩造於民國（下同）七十五年十二月七日結婚，婚後設立住所於台北
            縣三重市○○○路四十三巷二十五號，育有二子郭怡伶、郭裕盛。惟因
            被告生性固執，自我中心，與原告及家人相處屢生齟齬夫妻生活乏善可
            陳。原告為一雙子女，只得再三隱忍。詎八十六年三月，被告因細故與
            原告發生爭吵，竟賭氣離家出走。原告於八十六年十一月向警察機關通
            報失縱人口，請求協尋未果，被告八十七年七月竟自行遷出戶籍，至今
            已近三年均未返家，其未善盡人妻人母之責，而置原告及學齡子女於不
            顧，實令原告心灰意冷。
      （二）按「夫妻互負同居之義務」，民法第一千零一條定有明文。次按「夫婦
            在婚姻關係存續中，應互負同居之義務」，最高法院十九年上字第一０
            五九號民事判例亦有明文。查本件兩造婚姻關係存續中，被告竟自八十
            六年三月無故離家，拒不履行同居義務，迄今已近三年，原告為挽救兩
            造瀕於破裂之婚姻，爰請求判決如訴之聲明所示。
      （三）被告八十九年三月二十日庭訊自承八十六年三月三十一日離家後，即未
            再返回家中，惟抗辯係因原告慣行毆打，並提出悔過書、診斷證明書以
            之為證云云，然查：
            (1)按「妻有與夫同居之義務，在婚姻關係存續中非證明有不堪同居之虐
              待，或其他正當理由，不得請求給養分居」、「夫妻之一方受他方不
              堪同居之虐待，固得請求離婚，惟因一方之行為不檢而他方一時忿激
              ，致有過當之行為，不得即謂為不堪同居之虐待」，最高法院十八年
              上字第二一二九號、二十三年上字第四五五四號民事判例著有明文。
            (2)復按「‧‧‧民法第一０五二條第一項第三款所稱『不堪同居之虐待
              』，應就具體事件，衡量夫妻之一方受他方虐待所受侵害之嚴重性，
              斟酌當事人之教育程度、社會地位及其他情事，是否已危及婚姻關係
              之維繫以為斷」，此項判斷標準並經司法院大法官會議釋字第三七二
              號明文解釋。
            (3)兩造於七十五年結婚後，育有二子，被告為追尋自我，婚後即堅持外
              出工作，子女只得交由原告年老之父母親代為照料，然被告未能體會
              原告維繫家庭之用心，亦未感激公婆代為照料子女之心意，經常以加
              班為由，夜夜遲歸，對原告父母親亦極不尊重，原告只得再三與之溝
              通，期能改善。
            (4)原告十分疼愛妻兒，多年來薪水原封不動交由被告支付家用、儲蓄保
              管，自八十四年調薪至七萬元，原告依舊按月委由妻兒代為領取、保
              管，原告對被告之信任，遠勝時下夫妻。惟八十五年九月底間，原告
              因事電洽被告上班之公司，竟發現被告自八月起已被公司解僱，惟一
              、二個月來，被告每日梳妝上班，仍然以加班為由夜夜晚歸，兩造信
              用關係已近破裂，原告受被告長期欺騙而誠感痛心，同年十月，兩造
              為此互有肢體、言語衝突，惟經溝通、調解後，為顧及子女亦言歸於
              好。
            (5)八十六年三月，原告為在台創業，開設電腦資訊公司，期能免去外派
              離家之苦，先向父親借用新台幣（下同）二十五萬元稍事裝璜並購置
              電腦器材等資訊設備，月底尚缺約五萬元，希被告從原告委請其暫時
              保管之薪水儲蓄中予以挪用，被告竟答稱並無餘留任何款項可用，原
              告訝異萬分，數百萬元之薪資，扣除基本家用，豈有分文未餘之可能
              ？一時激憤而互為爭吵。
            (6)原告個性溫和，兩造爭吵均係因被告惡意欺矇，行為不檢所致，被告
              辯稱係因原告毆打，致其不敢回家云云，惟查八十六年三月底原告因
              被告謊稱存款已花用殆盡而爭執，確未毆打被告，退言之，縱認被告
              傷害係因兩造爭吵所致，經查其傷勢尚屬輕微，且係因可歸責於被告
              之事由，承前揭判例、解釋意旨，被告執此原因，拋家棄子，已逾三
              年，均未返家，其未履行同居義務，並無正當理由。
  三、證據：提出原告戶籍謄本一份、台北縣警察局三重分局受理失縱人口案件登記
            表影本一紙、台北縣三重市第一戶政事務所簡便行文表影本一紙、被告
            戶籍謄本一份、最高法院十九年上字第一０五九號、十八年上字第二一
            二九號、二十三年上字第四五五四號民事判例各乙則、司法院大法官會
            議釋字第三七二號解釋為證，並聲請訊問證人郭明月、郭秋順。
乙、被告方面：
  一、聲明：求為判決如主文所示。
  二、陳述：原告曾於八十五年十月間毆打被告，事後雖書立悔過書，保證不再毆打
            被告，竟於八十六年三月三十日因向被告索取金錢創業未果，再度毆打
            被告成傷，被告遂於八十六三月三十一日離家，其後未再返家，因不堪
            原告同居之虐待，拒絕與原告同居。
  三、證據：提出悔過書影本一紙、診斷證明書二紙為證。
    理      由
一、原告起訴主張兩造為夫妻關係，八十六年三月間被告因細故與原告發生爭吵，竟
    賭氣離家出走，原告曾於八十六年十一月向警察機關通報失縱人口，請求協尋未
    果，被告於八十七年七月竟自行遷出戶籍，至今已近三年均未返家，拒不履行同
    居義務，按夫妻互負同居之義務，民法第一千零一條定有明文，為此提起本件訴
    訟。被告則以：原告曾於八十五年十月間毆打被告，事後雖書立悔過書，保證不
    再毆打被告，竟於八十六年三月三十日因向被告索取金錢創業未果，再度毆打被
    告成傷，被告遂於八十六三月三十一日離家，其後未再返家，因不堪原告同居之
    虐待，拒絕與原告同居等語，資為抗辯。
二、查兩造為夫妻，渠等婚姻關係現仍存續中，被告自八十六年三月三十一日離家後
    ，迄未返家等情，業據原告提出兩造戶籍謄本各一份、受理失蹤人口案件登記表
    影本一紙為證，復為被告所自認，自堪信為真實。
三、按夫妻互負同居之義務，但有不能同居之正當理由者，不在此限，民法第一千零
    一條定有明文。兩造既為夫妻關係，依前開規定本應互負同居義務，茲被告以其
    遭原告毆打，主張有不能同居之正當事由，而拒絕與原告履行同居義務，是本件
    應審究者厥為被告所執事由是否得認為係拒絕履行同居之正當事由？經查：
    （一）被告主張於八十五年十月十二日及八十六年三月三十日遭原告毆打，致其
          分別受有下嘴唇瘀血、腫脹及前額、右頰、左前胸、鼻樑、頭枕部挫傷等
          傷害，業據提出診斷證明書二紙及原告親筆書立之悔過書一紙為證，原告
          雖自認八十五年十月十二日曾毆打被告成傷，惟否認於八十六年三月三十
          日有毆打被告情事，辯稱：當日與被告發生爭吵，有摔帳冊資料等東西，
          但沒有毆打被告，與被告未發生任何肢體接觸云云，然依原告所述當日之
          兩造爭執情形，顯然十分激烈，原告復持物摔擲，益見其情緒相當激動，
          則原告在此情形下毆打被告，衡情非無可能，再參酌被告係受有前額、右
          頰、左前胸、鼻樑、頭枕部等挫傷，依該等傷害部位及種類觀之，顯係外
          力造成，堪信被告確於上述期日兩次遭受原告毆打無訛，原告所辯，委無
          足採。
    （二）被告雖於八十五年十月十二日遭受原告毆打，惟原告上開行為業經被告宥
          恕，有被告提出原告親筆書立之悔過書在卷可稽，兩造於該事件後既已重
          修舊好，被告事後自不得再執此事由主張有不堪同居虐待之情事。又原告
          嗣於八十六年三月三十日再度毆打被告成傷，致令被告認不堪同居而離家
          在外，被告當時離家，固可認係因不堪原告之同居虐待，然此事由發生迄
          今已逾三年，物換星移，時空更異，被告所受身心傷害隨著時間經過是否
          猶存，已非無疑，被告執此三年前發生之事由拒絕與原告履行同居義務至
          今，則該事由於今時是否仍屬正當，亦有可議，況若任令夫妻之一方執多
          年前偶發之事由，做為日後拒絕履行同居之理由，無異造成夫妻長期處於
          別居之狀態，此非僅與婚姻之本質不符，亦與婚姻係夫妻二人共同經營生
          活之目的相違，是被告以其於八十六年三月三十日遭原告毆打為由，認其
          至今均有不能履行同居之正當事由，即屬無據。
四、綜上所述，被告雖於八十六年三月三十日遭原告毆打成傷，惟該事由發生迄今已
    三年餘，被告現今仍執此事由拒絕與原告履行同居，難謂正當，此外被告復未舉
    證證明其後有何新發生之情事，足認被告至今仍有不能與原告履行同居義務之正
    當事由，是原告本於現存之夫妻關係，請求被告履行同居義務，於法核無不合，
    應予准許。
五、本件事證已臻明確，兩造其餘主張、陳述及所提證據，與本判決之結果已無影響
    ，爰不一一贅述，併此敘明。
六、據上論結，本件原告之訴為有理由，依民事訴訟法第七十八條，判決如主文。
中      華      民      國    八十九    年      六      月    二十二    日
                                        臺灣板橋地方法院家事法庭
~B法      官  程怡怡
右正本證明與原本無異
如對本判決上訴，須於判決送達後二十日內向本院提出上訴狀
中      華      民      國    八十九    年      六      月    二十二    日
~B法院書記官  劉昌明


司法院資訊處製作；財團法人民間司法改革基金會備份。
